【裁判字號】    89,自,422
【裁判日期】    900730
【裁判案由】    妨害自由等
【裁判全文】
臺灣高雄地方法院刑事判決                          八十九年度自字第四二二號
    自  訴  人  丙○○
    被      告  乙○○
    被      告  甲○○
  （即自訴狀所載許育城）
右列被告因妨害自由等案件，經自訴人提起自訴，本院判決如左：
    主  文
乙○○、甲○○均無罪。
    理  由
一、自訴意旨略以：被告乙○○貸予自訴人丙○○新台幣（下同）三十餘萬元，利息
    以十日為單位，利率為百分之十，其間被告甲○○並會同員警至自訴人位於府北
    路之住處，要求自訴人一同前往警局協商債務問題，其二人並對外宣稱自訴人係
    常業詐欺犯，因認被告乙○○涉犯刑法第三百四十四條之重利罪，被告甲○○涉
    犯刑法第三百零二條之妨害自由罪。（詳如附件自訴狀所載）。
二、按犯罪事實應依證據認定之，無證據不得推定其犯罪事實；又不能證明被告犯罪
    ，應諭知無罪之判決。刑事訴訟法第一百五十四條及第三百零一條分別定有明文
    。次按，告訴人之告訴，係以使被告受刑事訴追為目的，是其陳述是否與事實相
    符，仍應調查其他證據以資審認，最高法院五十二年台上字第一三００號著有判
    例可供查考，同理，因自訴人之指訴，亦係為使被告受刑事訴追，故仍應需對自
    訴人之指訴加以調查其他相關稽證，以證明自訴人之指訴是否與真實相符。次按
    告訴乃論之罪，告訴人於第一審辯論終結前，得撤回其告訴；又告訴乃論之罪，
    未經告訴或告訴經撤回者，法院應諭知不受理之判決，刑事訴訟法第二百三十八
    條第一項及第三百零三條第三款定有明文。
三、本件自訴人認被告甲○○涉犯刑法第三百零二條之妨害自由罪，無非係以被告二
    人於八十九年農曆七月後之某日，會同高雄市政府警察局鹽埕分局建國路派出所
    之警員至其位於高雄市○○路四十五號四樓之一住處要求其一同前往警局協商債
    務問題之事實為其論斷之依據，訊據被告乙○○與甲○○均堅決否認有妨害自由
    之犯行，辯稱：當天去找自訴人是為解決乙○○與自訴人間金錢債務，為免糾紛
    ，才至轄區○○路派出備案並請警員陪同前往，係自訴人自願一同前往派出所商
    談，過程之中並未妨害自訴人之自由等語。經查：本案被告乙○○及甲○○為處
    理與自訴人間之債務問題，曾於八十九年七、八月間某日，至自訴人位於高雄市
    ○○路之住處，自訴人隨後並隨同前往鹽埕分局建國路派出所之事實，業據被告
    二人自白不諱，核與證人即當日隨同前往之警員吳崇旭證述相符，固堪信為真實
    ，然被告二人尋訪自訴人之前，先至鹽埕分局建國路派出所備案，並由該所警員
    吳崇旭及高茂峰隨同前往之情，有高雄市政府警察局鹽埕分局交辦單一紙在卷足
    憑，證人吳崇旭於本院審理時並證稱：「（當日情況如何？）當日我們巡邏，楊
    女到派出所指稱遭恐嚇、詐欺，我們才陪同她到現場。（到現場後如何處理？）
    我們敲門，告訴他說有人告他恐嚇，請他著裝後跟我們一起去。（當時有何人在
    場？）自訴人與被告二人。（當時被告是否說什麼？）沒有。現場完全是我們警
    方處理。（自訴人如何去警局？如何離開？）坐警車去，他自行離開。在警局是
    他們自行協調。（是否限制自訴人行動自由？）沒有。」，案發之時，被告二人
    若果有意以拘束自訴人自由之方式達成與之協商債務問題之目的，其等大可不必
    選擇警局為協商之地點，亦不必要求警員隨同前往而自暴其犯行，其既選擇先行
    備案之後由警方陪同前往，足見其有使協商之過程公開而避免糾紛之意，是就被
    告之主觀而言，應無妨害自訴人自由之意思。加以現場又係由警方處理，而被告
    二人並未表示意見，且警方要求自訴人一同前往警局時，自訴人亦未表示反對而
    搭乘警車前往，足見自訴人前往警局協商債務問題雖與被告二人之目的相符，但
    其等既未直接對被告提出該項要求，亦未以私行拘禁或其他不法方法拘束自訴人
    自由之方式使之隨同前往警局，自與刑法第三百零二條之構成要件有間，又自訴
    人雖對於員警以被告乙○○指稱遭伊恐嚇為由要求伊前往警局協商內心有所不滿
    ，表示：「（他們要你去派出所，有否施強暴脅迫？）他要警察抓我去，我問心
    無愧，所以跟他們去」（見本院八十九年十月二十四日筆錄）「因為他們是警員
    ，但我認為我沒有犯罪。我之所以會去是因為他們是警員」，然其亦表示：「（
    他們是否限制你行動自由？）他們叫我換衣服，我只有聽從。（二位被告當時做
    什麼？）我只看到許先生與二位警察。許先生在屋裡，我不知到他做什麼，只有
    二位警員尾隨我換衣服。（當時被告許先生是否說什麼？）他要我去派出所處理
    事情。（有無脅迫你？）他叫我與他一起去派出所協調。（有無脅迫手段？）警
    員有拉住我的手。被告沒有。（在警局協調過程？）答：我是要按月還錢，他們
    說要一次還清，並沒有共識。（如何離開？）我自己離開。」（本院九十年七月
    二十日筆錄），足見被告之所以前去警局並非被告之行為介入，而然該員警既受
    有被告乙○○報案指稱遭受自訴人之恐嚇，則其尋訪涉案人即自訴人洵非無由，
    再審諸自訴人當時對於是否隨同前去警局既非無決定權，猶願隨同前往，顯見自
    訴人係出於自由意思決定而為之，本件客觀上既不存在有妨害自由之情狀，而自
    訴人心中是否另有真意之保留，因於妨害自由罪之成立與否無涉，故非本院所應
    審究，職是，既無證據顯示被告於主觀上有拘束自訴人行動自由之意思，客觀上
    亦未見被告對自訴人有有妨害自由之行為，亦無證據顯示自訴人係遭他人以私行
    拘禁或其他不法之方式限制行動自由而前去警局，則不得單純以被告二人前去自
    訴人家中之事實及其二人為報警之人，驟認其等構成妨害自由罪。
四、自訴意旨雖又指稱，自訴人向被告乙○○借款共三十萬元，約定借用十天，支付
    利息為百分之十，因認被告乙○○涉有重利之嫌，然因自訴人無法提供證據供本
    院查證，則被告乙○○是否確有向自訴人收取如上之利息已有可議，又按重利罪
    之成立，係以乘人急迫、輕率或無經驗貸以金錢或其他物品，而取得與原本顯不
    相當之重利為要件，故苟未乘人急迫、輕率或無經驗，縱取得與原本顯不相當之
    重利，仍難令負重利罪責，最高法院八十五年度台上字第四三八二號判決可資參
    照。據自訴人自承，伊與乙○○為朋友，前開利息之給予，係伊向乙○○提議，
    借十萬元預扣一萬元為利息，是自訴人所指前開支息方式即令屬實，自訴人向被
    告乙○○借貸前開款項，既係基於其與楊女間之情誼，並主動表示願意支付如上
    之利息又自訴人為心智成熟之成年人，對於事務當有獨立判斷之能力，則不可謂
    係被告趁其急迫、輕率、無經驗使然，逕以重利之罪相繩。
五、自訴人另認被告二人對外陳稱自訴人係常業詐欺犯，另涉犯刑法第三百十條第二
    項、第一項之誹謗罪，然該罪依同法第三百十四條為告訴乃論之罪，而自訴人業
    於本院八十九年十月二十四日審理時，當庭撤回告訴，有該日審理筆錄可資為證
    ，依法本院自無庸為判決，附此序明之。
綜上所陳，既無積極確切之證據足資顯示被告乙○○確有如自訴人所稱之重利犯行，
被告甲○○之行為亦不能證明該當於刑法第三百零二條之妨害自由之構成要件，揆諸
首揭說明，自應就被告乙○○被訴重利部分、被告甲○○被訴妨害自由部分為無罪之
諭知。
據上論斷，應依刑事訴訟法第三百四十三條、第三百零一條第一項，判決如主文。
中      華      民      國      九十      年      七      月    三十    日
                                  臺灣高雄地方法院刑事第二庭
                                      法  官  卓立婷
右正本證明與原本無異。
如不服本判決，應於判決送達後十日內，向本院提出上訴狀。
                                      書記官    陳家宏
中    華    民    國      九十      年      八      月      二      日


司法院資訊處製作；財團法人民間司法改革基金會備份。
